【裁判字號】    97,勞上易,40
【裁判日期】    980121
【裁判案由】    給付資遣費等
【裁判全文】
臺灣高等法院臺中分院民事判決        97年度勞上易字第40號
上  訴  人
即附帶被上訴人  大統長基食品廠股份有限公司
法定代理人  甲○○
訴訟代理人  吳紹貴律師
            林芳如律師
被上訴人
即附帶上訴人乙○○
訴訟代理人  吳瑞堯律師
            周思傑律師
上列當事人間給付資遣費等事件，上訴人對於中華民國97年9月
30日臺灣臺中地方法院96年度勞訴字第116號第一審判決提起上
訴，被上訴人提起附帶上訴，本院於民國98年1月7日言詞辯論終
結，玆判決如下：
    主  文
原判決關於駁回被上訴人乙○○後開第二項之訴部分，暨訴訟費
用（確定部分除外）之裁判，均廢棄。
上訴人大統長基食品廠股份有限公司除原判決所命給付外，應再
給付被上訴人乙○○新台幣二萬五千二百四十四元，及自民國九
十六年十二月二十七日起至清償日止，按年利率百分之五計算之
利息。
被上訴人乙○○其餘附帶上訴駁回。
上訴人大統長基食品廠股份有限公司之上訴駁回。
第一審及第二審訴訟費用（確定部分除外）由上訴人大統長基食
品廠股份有限公司負擔九分之二，餘由被上訴人乙○○負擔。
    事實及理由
一、被上訴人乙○○主張：其於民國（下同）90年3月12日起在
    上訴人大統長基食品廠股份有限公司（下稱大統公司）彰濱
    廠任職，擔任南區公教主任職務，每月實領薪資逾新台幣（
    下同）5萬元，然大統公司僅以2萬l000元為基準投保勞工保
    險，且每月提撥退休金僅1260元，短報而嚴重侵害其權益。
    又依勞動基準法（下稱勞基法）第三十條第一項及行政院勞
    工委員會公告，勞工1年應休例假日為91日，然大統公司要
    求每月單數週之週六均需上班，其僅休每週日及偶數週之週
    六，1年短休15日，至96年10月31日止，任職5年共短休75日
    ；又每年國定假日含和平紀念日、革命先烈紀念日、孔子誕
    辰紀念日、先總統蔣公誕辰紀念日、行憲紀念日、婦女節兒
    童節合併假日、臺灣光復節及國父誕辰紀念日等8日未放假
    ，5 年共短休40日；大統公司復未依勞基法規定給予特別休
    假，5年共48日（92、93年度各7日，94、95年度各10日，96
    年度14日)，均未依法加倍發給例假日、國定假日及特別假
    日工資，依勞基法第三十九條規定，按日平均工資1677元計
    算，短休115日假日加倍工資38萬5710元，特別休假48日加
    倍工資16萬0992元；並依勞工退休金條例第十四條規定，未
    足額提繳勞工退休金差額損害3萬2255元，求為命：大統公
    司應給付乙○○57萬8957元（即除原判決所命給付外，應再
    給付乙○○37萬6049元），及自起訴狀繕本送達翌日起至清
    償日止，按年利率5%計算利息之判決（乙○○於原審請求大
    統公司給付資遣費33萬5400元、假日工資38萬5710元、特別
    休假工資16萬0992元、未足額提繳勞工退休金差額損害3萬2
    255元，計91萬4357元本息。原審判決命大統公司給付乙○
    ○假日工資及特別休假工資共20萬2908元本息，駁回乙○○
    其餘請求。大統公司對其敗訴部分提起上訴；乙○○就其敗
    訴部分提起附帶上訴，嗣於本院98年1月7日言詞辯論時，就
    請求資遣費33萬5400元部分撤回上訴，本院就資遣費部分不
    再論述）。
二、上訴人大統公司則以：被上訴人乙○○實領薪資每月2萬080
    0元至2萬1000元，每日工資644.23元，其以2萬1000元為乙
    ○○投保勞工保險，合乎法令。其使勞工每週日休假，無違
    勞基法第三十六條規定。勞基法第三十條第一項僅規定勞工
    每二週工作總時數不得超過84小時，其採隔週週休二日制度
    ，員工每二週工作時數88小時，超過4小時屬延長工時，依
    勞基法第二十四條第一款及第二款規定，延長2小時內按平
    日每小時工資加給3分之1以上，再延長2小時以內按平日每
    小時工資加給3分之2以上，故乙○○每兩週因延時工作4小
    時而生之加班工資，應屬延時工資，不應加倍計算，況如每
    二週內有一日以上之法定假日且已休假者，該二週之工作時
    數至多僅80小時，不生加班工資問題。乙○○主張未休之國
    定假日，其中和平紀念日已放假，其餘假日早已取消；縱認
    應放假，如恰逢週六、週日休假時，乙○○並未工作，自不
    能請求假日工資。特別休假為勞工權利，是否特休取決於勞
    工，雇主不能強令其休假，不僅得經勞資雙方同意取消，勞
    工能休而不休，亦非屬可歸責於雇主之原因，乙○○從未提
    出排特別休假，自不得請求特別休假工資，況乙○○雖不提
    出排特別休假，其仍按月補助特休工資與季節金；又縱認乙
    ○○得請求特別休假工資，其原已領有薪資，至多僅能請求
    一倍工資。又乙○○主張未足額提繳勞工退休金之差額損害
    3萬2255元係其片面自行計算，並無依據等語，資為抗辯。
三、按勞基法第三十九條規定：「第三十六條所定之例假、第三
    十七條所定之休假及第三十八條所定之特別休假，工資應由
    雇主照給。雇主經徵得勞工同意於休假日工作者，工資應加
    倍發給。因季節性關係有趕工必要，經勞工或工會同意照常
    工作者，亦同。」又勞工每日正常工作時間不得超過八小時
    ，每二週工作總時數不得超過八十四小時。勞工每七日中至
    少應有一日之休息，作為例假。勞基法第三十條第一項、第
    三十六條所明定。本件乙○○主張其於90年3月12日起在大
    統公司彰濱廠任職，擔任南區公教主任職務，迄至96年10月
    31 日止，其例假日僅休每週日及偶數週之週六，單數週之
    週六均需上班等語，依卷附之乙○○打卡紀錄所載乙○○於
    3月3、17、31日，6月2、16、30日、9月1、15、29日等3個
    週六均打卡上班（見原審卷(一)58至62頁），堪認為真實。大
    統公司辯稱：週六非例假日，公司採隔週週休二日，薪水包
    含未休週六之工資，員工於應徵時皆已清楚告知，乙○○於
    隔週六工作，僅於每二週工作總時數超過84小時部分，依勞
    基法第二十四條第一款及第二款規定計算加班2小時內加發3
    分之1、再加班2小時內加發3分之2之延時工資，非屬例假日
    工作需加倍發給工資云云。惟按雇主有使勞工在正常工作時
    間以外工作之必要者，雇主經工會同意，如事業單位無工會
    者，經勞資會議同意後，得將工作時間延長之，勞基法第三
    十二條第一項定有明文。本件大統公司既稱員工於應徵時即
    告知上開工作條件，顯係認未休假之週六與週一至週五之工
    作日無異，均應正常工作8小時，而行之多年，並非在正常
    工作時間外認有工作之必要，經工會或勞資會議同意之延長
    工時。又由勞基法第一條規定可知，勞基法之規定為勞動條
    件最低標準，雇主與勞工所訂勞動條件，不得低於勞基法所
    定之最低標準。是大統公司上開所辯，與事證不符，且低於
    勞基法保障勞動條件之最低標準，實不足採。依行政院勞工
    委員會勞動條件處發佈「因應兩週84小時工時制度事業單位
    可採行參考方案」，採隔週修2日制者，每日正常工時8小時
    ，第一週44 小時（5.5天），第2週40小時（5天），則全年
    免出勤日數為110日【52（星期日）+26（星期六全日）+ 13
    （26個星期六半日）+19（國定假日）＝110】（見原審卷(二)
    6頁），每年除國定假日外之例假日為91日，大統公司使乙
    ○○每月僅得休每週日及偶數週之週六，單數週之週六均需
    上班，即乙○○每年僅休例假日76天【52（星期日）+24（
    每月2個星期六全日）=76】，除國定假日外，例假日91日部
    分短休15日，5年共短休75日。
    是乙○○主張5年短休75日，應可採取。
四、次按勞動基準法第三十七條規定：「紀念日、勞動節日及其
    他由中央主管機關規定應放假之日，均應休假。」同法施行
    細則第二十三條第一項、第三項規定：「本法第三十七條規
    定應放假之紀念日如左：一、中華民國開國紀念日。二、和
    平紀念日（二月二十八日）。三、革命先烈紀念日（三月二
    十九日）。四、孔子誕辰紀念日（九月二十八日）。五、國
    慶日（十月十日）。六、先總統  蔣公誕辰紀念日（十月三
    十一日）。七、國父誕辰紀念日（十一月十二日）。八、行
    憲紀念日（十二月二十五日）。」、「本法第三十七條所稱
    其他由中央主管機關規定應放假之日如左：三、婦女節、兒
    童節合併假日（民族掃墓節前一日）。八、台灣光復節（十
    月二十五日）。」上開應放假之日，自應放假。本件乙○○
    主張前開應放假之日共8日，其仍有上班乙節，大統公司除
    抗辯228和平紀念日未上班外，對乙○○其餘7日有上班，並
    不爭執（見原審卷(一)235頁），而依卷附乙○○96年1至8月
    打卡資料，其中2月28日並未打卡，打鐘卡上並戳印「例假
    日」（見原審卷(一)59頁），查，96年2月28日為星期三，依
    常理推論，事業單位當不至於多年未於和平紀念日放假，突
    於96年將之列為例假日，大統公司抗辯其歷年已於和平紀念
    日放假，應可採取。又當事人主張有利於己之事實者，應負
    舉證責任，乙○○主張和平紀念日上班，未提出事證，僅以
    卷內無證據證明92至94年之2月28日有放假，即應認未放假
    云云（見本院卷76頁），自不足取。依此計算，上開應放假
    之日，除和平紀念日外，乙○○主張每年短休7日，5年共短
    休35日範圍內，可信為真實。大統公司抗辯依公務人員週休
    二日實施辦法第三條規定，及由90至95年間人事行政局公布
    之政府行政機關辦公日曆表觀之，上開節日已取消放假云云
    ，惟兩造非公務機關與公務員，而係勞資關係，自應依勞基
    法定其權利義務，大統公司上開所辯，亦不足採。又內政部
    74年台內勞字第366675號函以：「勞動基準法施行細則第二
    十三條第一項之紀念日、第二項之勞動節及第三項之春節、
    民族掃墓節、端午節、中秋節、農曆除夕、臺灣光復節如適
    逢例假，皆應於假期之翌日補假一日。」是上開假日如遇已
    休之週六或週日，應於翌日補假一日，如未補假，而令勞工
    於假日之翌日工作，自仍應依法給予假日工資，大統公司臚
    列上開假日恰逢週日或偶數週之週六情形（見本院卷23 頁
    ），謂應扣除之，仍不足採。
五、復按勞基法第三十八條規定：「勞工在同一雇主或事業單位
    ，繼續工作滿一定期間者，每年應依左列規定給予特別休假
    ：一、一年以上三年未滿者七日。二、三年以上五年未滿者
    十日。三、五年以上十年未滿者十四日。四、十年以上者，
    每一年加給一日，加至三十日為止。」又特別休假日期應由
    勞雇雙方協商排定之，勞基法施行細則第二十四條第二款定
    有明文。特別休假者，係指雇主或事業單位對於工作達一定
    年限之勞工所給予之特別恩惠，俾於勞工得以一年中有額外
    之休息，其係保障勞工身心與再生產勞動力之人性化制度。
    如何排定特別休假，原則上應由勞資雙方協定之。大統公司
    對乙○○應享有92年度7日、93年度7日、94年度10日、95年
    度10日及96年度14日特別休假，合計48日，並不爭執。大統
    公司雖辯稱係乙○○不提出排特別休假，其無從准假，非其
    不准乙○○請特別休假，不能歸責於大統公司云云，然查兩
    造各提出乙○○96年之薪資單，均有乙○○因請事假遭扣薪
    之紀錄，若乙○○可請特別休假，於其工作年資已有5年之
    96年，依上開規定應有14日特別休假，焉有捨特別休假而扣
    薪之理？大統公司所辯，顯與常理有違。乙○○主張因大統
    公司未給予特別休假，5年間短休48日特別休假，大統公司
    應給付特別休假工資，為有理由。
六、由上所述，乙○○5年間短休例假日75日、應放假之紀念日
    及中央主管機關規定應放假日35日、特別休假日48日，共15
    8日。乙○○主張其於大統公司任職，共短休163日，於158
    日範圍內，為有理由，逾此部分，為無理由。而按勞基法第
    二條第三款規定：「工資：謂勞工因工作而獲得之報酬，包
    括工資、薪金及按計時、計日、計月、計件以現金或實物等
    方式給與之獎金、津貼及其他任何名義之經常性給與均屬之
    。」又同法施行細則第十條並將勞工非因工作而獲得之對價
    ，或雇主為單方目的而為任意性、恩給性之給付，如年終獎
    金、競賽獎金、節金、差旅費等，明文排除於上開條款所稱
    「其他任何名義之經常性給與」範圍之外，以杜爭議。故勞
    基法第二條第三款規定之工資，不僅為勞工因工作而獲得之
    報酬，且須經常性之給與，始足當之。勞工因工作而獲得者
    ，如經常性給與之工資、薪金固不論，即便是按計時、計日
    、計月、計件以現金或實物等方式給與之獎金、津貼及其他
    任何名義之給與，如屬經常性者，亦均屬之（最高法院91
    年度台上字第347號裁判要旨參照）。乙○○提出計算明細
    表，主張其平均每日工資為1684.3元，以起訴狀記載1677
    元為準（見本院卷79、80頁）；大統公司另提出計算明細表
    ，謂乙○○平均每日工資僅644.23元（見本院卷28、29頁）
    。查，乙○○主張其明細表係依據大統公司不爭執為真正之
    原證一薪資單（見原審卷(一)10至13頁、(二)186頁）所製作（
    見本院卷79頁），然該明細表中部分內容與原證一薪資單項
    目、金額不符，就不符處，乙○○雖以書狀說明係大統公司
    故意或過失之錯漏（見原審卷(一)241至248頁），卻無足夠事
    證以實其說，尚難採取。大統公司計算乙○○之平均每日工
    資為644.23元，係以96年5月至10月薪資總額11萬8539元除
    以工作日數184天所得數額，未計入節金與車資及稅金補貼
    （見本院卷28頁附表二）。惟查，乙○○所領取之車貼6000
    元、燃料稅牌照稅補貼1000元，合計7000元，係因乙○○使
    用自己車輛，始由大統公司補貼該費用，如使用公司車輛，
    即不另支給，業據兩造各自陳明，且由乙○○薪資單及所列
    明細表觀之，96年5至7月有領取，8至10月則未領取（見原
    審卷(一)10至13頁、本院卷80頁），該部分顯非勞動對價與經
    常性之給與，而非勞基法所定義之工資，乙○○主張應計入
    平均薪資，於法無據；惟依兩造提出之節金計算資料（見原
    審卷(一)135至228頁、(二)14至34頁），顯示節金係逐月按負責
    銷售區域業績計算數額，且應扣除駐點而無業績日數，若有
    差額尚計算應補發、扣還金額，並於每季結算，而乙○○除
    上開「節金」外，僅按月領取「本薪」2萬1800元，然得於
    不逾季節金預估數額範圍內，先向公司預支季節金，足見以
    「節金」名義給付項目，係因乙○○負責之各銷售點產品上
    架、促銷、推廣等工作，所領取之業績獎金，屬雇主因勞動
    對價而給付之經常性給與，自屬勞基法所稱工資，大統公司
    辯稱其性質係為激勵勞工而額外給予之獎勵，不具工資性質
    ，不足採信。是乙○○就其主張之薪資內容未提出足夠事證
    ，兩造提出之薪資單互核不符，對內容復各執一詞，本院因
    認應以大統公司自認之乙○○96年5至10月之每月薪資，並
    依前開說明，應加計節金，計算乙○○之平均每日工資，即
    如大統公司97年11月12日書狀第8頁附表二所載：乙○○6個
    月薪資總額11萬8539元，3次節金計14萬7172元（見本院卷
    28頁），共26萬5711元，除以184日，是乙○○之平均每日
    工資為1444元（265711184＝1444，元以下四捨五入）。
    又勞基法第三十九條規定：「第三十六條所定之例假、第三
    十七條所定之休假及第三十八條所定之特別休假，工資應由
    雇主照給。雇主經徵得勞工同意於休假日工作者，工資應加
    倍發給。」乙○○5年間例假日、應放假之紀念日及中央主
    管機關規定應放假日、特別休假日共短休158日，已如前述
    ，大統公司應加倍發給工資，惟乙○○於上開假日上班，大
    統公司原已給付薪資，是乙○○僅得再請求一倍之工資，以
    平均每日工資1444元計算，158日之薪資為22萬8152元，乙
    ○○請求加倍計算，不能准許。
七、末按雇主未依勞工退休金條例之規定按月提繳或足額提繳勞
    工退休金，致勞工受有損害者，勞工得向雇主請求損害賠償
    。前項請求權，自勞工離職時起，因五年間不行使而消滅。
    勞工退休金條例第三十一條第一項、第二項固定有明文。惟
    上開規定，係就該條例施行後，勞工日後退休時，依該條例
    第二十三條規定領取及計算退休金之權益予以保障。而前開
    應提繳金額，僅係存於勞工個人之退休金專戶，作為勞工退
    休基金，而由受委託之金融機構運用之，惟勞工尚須合於得
    請領退休金之要件，始得依該條例請領退休金。退休金請領
    及計算方式為：一、月退休金：勞工個人之退休金專戶本金
    及累積收益，依據年金生命表，以平均餘命及利率等基礎計
    算所得之金額，作為定期發給之退休金。二、一次退休金：
    一次領取勞工個人退休金專戶之本金及累積收益。就此而言
    ，雇主如未依勞工退休金條例之規定足額提繳勞工退休金，
    於勞工得依法請領退休金前，且其個人退休金專戶本金及累
    積收益有短少時，始得謂受有損害。乙○○既尚未依勞工退
    休金條例規定請求退休金，就其勞工個人退休金專戶內之款
    項，原不得有任何主張，其損害尚未發生，則其主張受有提
    撥數額差額之損害，請求大統公司給付差額3萬2255元，即
    無從准許。
八、綜上所述，乙○○請求大統公司給付例假日、應放假之紀念
    日及中央主管機關規定應放假之日、特別休假日工資合計22
    萬8152元，即屬有據，乙○○依勞工退休金條例第三十一條
    第一項請求大統公司賠償其損害，則屬無據，不應准許。從
    而，乙○○請求大統公司給付22萬8152元（除原判決所命給
    付20萬2908元本息外，應再給付2萬5244元），及自起訴狀
    繕本送達翌日即96年12月27日起至清償日止，按年利率5%計
    算之利息，為有理由，應予准許。原審就上開應准許乙○○
    請求部分，為乙○○敗訴之判決，即有未合，乙○○附帶上
    訴指摘原判決該部分不當，求予廢棄，為有理由，爰由本院
    廢棄改判如主文所示，惟乙○○勝訴部分，因未逾150萬元
    ，依法不得上訴第三審，於本判決宣示時即告確定，自無宣
    告假執行之必要，原審就該部分駁回其假執行之聲請，即不
    予廢棄改判。乙○○請求逾上開應准許部分，原審為乙○○
    敗訴之判決，並無不合，乙○○附帶上訴指摘該部分不當，
    求予廢棄，不能准許。原審就上開應准許乙○○請求範圍內
    ，命大統公司給付20萬2908元本息，核無不合，大統公司主
    張原判決該部分不當，為無理由，應駁回其上訴。本件事證
    已臻明確，兩造其餘攻擊防禦方法及舉證，核與本件判決結
    果不生影響，毋庸逐一論列，併此敘明。
據上論結，本件大統公司之上訴為無理由，乙○○之附帶上訴為
一部有理由，一部無理由；依民事訴訟法第四百五十條、第四百
四十九條第一項、第七十九條，判決如主文。
中    華    民    國    98    年    1    月    21    日
                  民事第一庭    審判長法  官  吳火川
                                      法  官  胡景彬
                                      法  官  饒鴻鵬
以上正本係照原本作成。
不得上訴。
                                      書記官  林明冬
中    華    民    國    98    年    1     月    21    日
                                                      Ｍ


司法院資訊處製作；財團法人民間司法改革基金會備份。
